---
title: "Análisis de agrupamiento hidropedológico de suelos"
output: github_document
---

```{r config, include=FALSE}

# Renderiza el código 
knitr::opts_chunk$set(echo = TRUE)

# Carga de librerías
if (!require("pacman")) install.packages("pacman")

pacman::p_load(char = c("tidyverse"))

```

## Carga de datos

Los datos se estructuraron de forma mínima para permitir la lectura en R: se eliminaron encabezados de doble fila, se cambiaron nombres de columnas para eliminar espacios y caracteres especiales y se llenaron los espacios vacíos en la columna que identifica los perfiles.

```{r carga_tablas}
#Definir URL
data_url <- "https://raw.githubusercontent.com/cmguiob/SGC_SUEREC/main/Datos/IGAC_2014_PERFILES_QUINDIO_25K.csv"

#Cargar url
data <- read_csv(data_url)

# Ver datos
View(data)

# Ver estructura y tipos
str(data)
```


También se cargan los datos geográficos

...

## Procesamiento de datos

Se reestructuran los datos para que puedan analizarse posteriormente. Se seleccionan columnas con informaicón relevante, se filtran filas con información incompleta, se generan columnas para la base y el tope de los horizontes y se crea un identificador para los horizontes.

También se les asignan coordenadas a los perfiles

...

```{r vars}

data_vars <- data |>
  dplyr::select(PERFIL, PROFUNDIDAD_cm, ARENA_porc, ARENA_perc_2, LIMO_porc, LIMO_perc_2, ARCILLA_porc, ARCILLA_perc_2, pH, CO_porc, Fe_ppm, DENS_real_gcm3, DENS_ap_gcm3, MACROPORO_perc, MICROPORO_perc, POROSIDAD_TOT_perc, pF_0, pF_33, pF_100, pF_500, pF_1500) |>
  tidyr::separate(col = PROFUNDIDAD_cm, into = c("TOPE", "BASE"), sep = "-") |>
  dplyr::mutate(HORIZ_ID = row_number(), .by = PERFIL) |>
  dplyr::select(PERFIL, HORIZ_ID, TOPE, BASE, everything()) |>
  tidyr::drop_na() |>
  dplyr::mutate(BASE = as.numeric(na_if(BASE, "N"))) |>
  dplyr::mutate(TOPE = as.numeric(TOPE))


View(data_vars)

```

A continuación se resumen algunas características de los perfiles.

```{r resumen}

# Número de perfiles
perfiles_n <- data_vars |>
  select(PERFIL) |>
  distinct() |>
  count()

# Máxima profundidad por perfil
perfil_pmax <- data_vars |>
  group_by(PERFIL) |>
  summarise(perfil_prof_max = as.numeric(max(BASE, na.rm = TRUE))) |>
  ungroup()

# Número de horizontes por perfil
perfil_nhoriz <- data_vars |>
  group_by(PERFIL) |>
  dplyr::summarise(horizontes = n()) |>
  ungroup()

# Resumir las propiedades para horizontes
horiz_prof_max <- perfil_nhoriz |>
  inner_join(perfil_pmax, by = "PERFIL") |>
  group_by(horizontes) |>
  dplyr::summarise(prof_max = max(perfil_prof_max))

horiz_prof_min <- perfil_nhoriz |>
  inner_join(perfil_pmax, by = "PERFIL") |>
  group_by(horizontes) |>
  dplyr::summarise(prof_min = min(perfil_prof_max))

horiz_n_frec <- perfil_nhoriz |>
  group_by(horizontes) |>
  dplyr::summarise(horiz_n_frec = n())

horiz_resumen <- horiz_prof_min |>
  inner_join(horiz_prof_max, by = "horizontes") |>
  inner_join(horiz_n_frec, by = "horizontes") |>
  mutate(prof_rango = paste0(prof_min," - ", prof_max, " cm")) 



# Grafica
ggplot(data = perfil_nhoriz) +
  geom_histogram(aes(x = horizontes), binwidth = 1) +
  labs(x = "Número de horizontes por perfil", y = "Frecuencia") +
  geom_label(
    label = paste0("n = ", perfiles_n),
    size = 7,
    x = 6,
    y = 20,
    label.padding = unit(1, "lines"), # Rectangle size around label
    color = "black",
    fill = "white"
  ) +
  geom_text(
    data = horiz_resumen, 
    aes(
      x = horizontes, 
      y = horiz_n_frec + 1, 
      label = paste(prof_rango)), 
      size = 3.5
  )

```


##  Modelado de perfiles

Se generan curvas suavizadas para los perfiles. Esto permite clasificar los tipos de perfiles con base en una variable numérica continua que nos representa.


```{r curvas}


```


## Agrupación de perfiles Modelado



##
