---
title: "Cálculo del factor de erodabilidad K con SoilGrids"
author: "Carlos M. Guío Blanco"
date: "2025-07-15"
format: html
editor:
  markdown:
    wrap: 80
---

Este cuaderno calcula el factor de erodabilidad del suelo **K** (en unidades métricas: t·ha⁻¹·h·MJ⁻¹·mm⁻¹) a partir de datos de textura y carbono orgánico del suelo proporcionados por **SoilGrids**. Se implementan y comparan tres fórmulas publicadas.

El usuario puede definir el área de estudio usando:

- Un **polígono de referencia** (por ejemplo, una cuenca hidrográfica), que impone el sistema de coordenadas al resultado;
- Un **raster de referencia** (por ejemplo, un DEM), que impone resolución, extensión y alineación.

Dependiendo del método elegido, se reproyecta y recorta el stack de SoilGrids y se calcula **K** como raster alineado al área de estudio. 


## 1. Carga de librerías y funciones

```{r setup}

# Exporta el cuaderno como script plano .R
#knitr::purl("01_rusle_k_SoilGrids.qmd")

if (!requireNamespace("pacman", quietly = TRUE)) install.packages("pacman")
pacman::p_load(
  here,     # manejo de rutas relativas
  sf,       # lectura y transformación de vectores espaciales (polígonos)
  terra,    # manipulación de rasteres y análisis espacial
  dplyr,    # manipulación de data frames y tuberías
  tidyr,    # transformación entre formato ancho/largo
  ggplot2   # visualización de datos (gráficas)
)
```

## 2. Lectura de geometría del área de estudio 

### 2.1 Lectura de polígono (si se usa como referencia)

```{r label = lee_poligono}

# Cargar polígono geojson
#poli_estudio <- st_read(here("RUSLE_SoilGrids", "Data", "INP_cuenca_rio_barbas_3116.geojson"))

```

### 2.2 Lectura de un raster de referencia y definición de propiedade espaciales del área de studio

```{r label = lee_raster}

dem <- rast(here("RUSLE_SoilGrids", "Data", "INP_dem_rio_barbas_burnt_fill_3116.tif"))

# Extraer propiedades clave del DEM
dem_crs <- crs(dem)
dem_ext <- ext(dem)
dem_res <- res(dem)

plot(dem)
```


## 3. Descarga y carga de capas de SoilGrids

```{r}
# Usamos función externa para descarga vía GDAL
source(here("RUSLE_SoilGrids", "Scripts", "00_funcion_descarga_soilgrids.R"))

stack_soil <- descargar_soilgrids_stack(
  vars = c("sand", "silt", "clay", "soc"),
  depths = c("0-5cm"),
  stats = c("mean"),
  resolucion = c(250, 250),
  ruta_vrt = here("RUSLE_SoilGrids", "Data", "OUT_SoilGrids_vrt")
)

```
## 4. Recorte y reproyección del stack de SoilGrids

Antes de aplicar reproyección o remuestreo, se realiza un recorte del stack original de SoilGrids usando el área de estudio definida por el usuario (ya sea un raster de referencia —como un DEM— o un polígono).

Este paso permite identificar problemas potenciales como valores faltantes (NA) antes de que se apliquen interpolaciones que puedan introducir artefactos.

En el caso de usar un DEM como referencia, se extrae su extensión y se transforma al sistema de coordenadas nativo de SoilGrids (IGH). Si se usa un polígono, se transforma directamente a IGH.

El resultado es stack_soil_crop, que conserva la resolución original de SoilGrids.

```{r}
## 4. Recorte y verificación del stack de SoilGrids (previo a reproyección)

# Definir proyección IGH usada por SoilGrids (Homosínclinal Mundial)
wkt_igh <- "+proj=igh +lat_0=0 +lon_0=0 +datum=WGS84 +units=m +no_defs"

# Detectar automáticamente si se usará el DEM como referencia
usar_raster <- exists("dem")

if (usar_raster) {
  message("Usando raster DEM como referencia espacial.")

  # 1. Extraer la extensión del DEM como polígono y asignar CRS explícitamente
  dem_bbox_vect <- as.polygons(ext(dem))
  crs(dem_bbox_vect) <- crs(dem)

  # 2. Transformar bbox al CRS de SoilGrids (IGH)
  dem_bbox_sf   <- st_as_sf(dem_bbox_vect)
  dem_bbox_proj <- st_transform(dem_bbox_sf, wkt_igh) |> vect()

  # 3. Recorte preliminar del stack de SoilGrids (sin reproyectar aún)
  stack_soil_crop <- crop(stack_soil, dem_bbox_proj)

} else {
  message("Usando polígono como referencia espacial.")

  # 1. Transformar el polígono al CRS de SoilGrids (IGH)
  poli_estudio_igh  <- st_transform(poli_estudio, wkt_igh)
  poli_estudio_vect <- vect(poli_estudio_igh)

  # 2. Recorte preliminar del stack de SoilGrids (sin reproyectar aún)
  stack_soil_crop <- crop(stack_soil, poli_estudio_vect)
}

# Verificar presencia de NA internos antes de reproyección
na_resumen <- global(is.na(stack_soil_crop), "sum", na.rm = FALSE)
print("Celdas NA por capa antes de reproyección:")
print(na_resumen)

# Visualizar una capa de textura para inspección visual
plot(stack_soil_crop)

```
Diagnóstico de valores faltantes

```{r}
# Análisis de valores faltantes por capa
na_summary <- global(is.na(stack_soil_crop), fun = "sum", na.rm = FALSE)
print("Número de celdas NA por capa (previo a reproyección):")
print(na_summary)

# Verificar si hay NAs internos
tiene_na <- any(na_summary[] > 0)

if (tiene_na) {
  message("⚠️  Se detectaron valores faltantes (NA) en el stack recortado.")
} else {
  message("✅  No se detectaron valores NA en el stack recortado.")
}

```


Una vez validado el recorte preliminar (stack_soil_crop), se procede a reproyectar y alinear espacialmente el stack al área de estudio:

Si se definió un raster de referencia (e.g., un DEM), se usa su sistema de coordenadas y su grilla para remuestrear y alinear el stack de SoilGrids.

Si se usó un polígono, se reproyecta el stack al CRS original del polígono y se aplica una máscara para restringir la salida al área de interés.

Antes del remuestreo final, se verifica si el stack reproyectado contiene valores faltantes (NA). Si los hay, se aplica una interpolación local por vecinos cercanos, usando la media de una ventana 3×3 (filtro focal). Este método rellena celdas faltantes con el valor medio de sus píxeles vecinos válidos, evitando así artefactos o huecos en el raster final.

El resultado final es stack_soil_ready, que contiene las capas de SoilGrids ajustadas espacialmente, listas para el cálculo del factor de erodabilidad K.


```{r}
## Reproyección y alineación (solo si se validó el stack recortado)

if (usar_raster) {
  # Reproyectar al CRS del DEM
  stack_soil_proj <- project(stack_soil_crop, crs(dem), method = "bilinear")

  # Interpolación de NA si existen
  na_check <- global(is.na(stack_soil_proj), "sum", na.rm = FALSE)
  if (any(na_check[] > 0)) {
    message("⚠️  Se detectaron NA después de reproyección. Aplicando interpolación local.")
    stack_soil_proj <- focal(stack_soil_proj, w = 3, fun = "mean", na.policy = "only", na.rm = TRUE)
  }

  # Alinear al raster DEM
  stack_soil_ready <- resample(stack_soil_proj, dem, method = "bilinear")

} else {
  # Reproyectar al CRS original del polígono
  crs_poli <- st_crs(poli_estudio)$wkt
  stack_soil_proj <- project(stack_soil_crop, crs_poli, method = "bilinear")

  # Interpolación de NA si existen
  na_check <- global(is.na(stack_soil_proj), "sum", na.rm = FALSE)
  if (any(na_check[] > 0)) {
    message("⚠️  Se detectaron NA después de reproyección. Aplicando interpolación local.")
    stack_soil_proj <- focal(stack_soil_proj, w = 3, fun = "mean", na.policy = "only", na.rm = TRUE)
  }

  # Aplicar máscara espacial con el polígono
  stack_soil_ready <- mask(stack_soil_proj, vect(poli_estudio))
}

```


## 5. Conversión de unidades y cálculo de MO

Las variables descargadas desde SoilGrids están en unidades que no son directamente compatibles con las ecuaciones empíricas para K. Por ello, se realiza una conversión previa. Además, se estima el contenido de materia orgánica (OM) a partir de SOC, usando el factor de conversión estándar de Van Bemmelen.

Estas transformaciones permiten que las ecuaciones posteriores calculen el factor K en unidades métricas SI: t·ha⁻¹·h·MJ⁻¹·mm⁻¹, compatibles con InVEST y otros modelos.

```{r}
# Extraer y convertir unidades
sand <- stack_soil_ready[["sand_0-5cm_mean"]] / 10  # g/kg → %
silt <- stack_soil_ready[["silt_0-5cm_mean"]] / 10
clay <- stack_soil_ready[["clay_0-5cm_mean"]] / 10
soc  <- stack_soil_ready[["soc_0-5cm_mean"]] / 10  # dg/kg → %
bd   <- stack_soil_ready[["bdod_0-5cm_mean"]] / 100  # cg/cm³ → g/cm³

# Materia orgánica a partir de SOC
om <- soc * 1.724
```

## 6. Estimaciones de K

### 6.1 Ecuación de Renard et al. (1997) vía Dg.

Esta ecuación estima K a partir del **diámetro geométrico medio** (Dg) de las partículas, aplicando una función tipo gaussiana. Es adecuada para suelos donde se dispone de textura completa. Fue reportada por Renard et al. (1997): predicting soil erosion by water: a guide to conservation planning with the Revisited Universal Soil Loss Equation (RUSLE)

📘 Acceso: Renard et al. (1997) - [RUSLE Handbook](https://www.tucson.ars.ag.gov/unit/publications/PDFfiles/717.pdf)

```{r}
# Diámetro medio de cada fracción (μm): arena=1000, limo=26, arcilla=1
log_dg <- (sand * log(1000) + silt * log(26) + clay * log(1)) / 100
dg <- exp(log_dg)

K_renard <- 0.0034 + 0.0405 * exp(-0.5 * ((log(dg) + 1.659) / 0.7101)^2)

plot(K_renard)

writeRaster(K_renard, here::here("RUSLE_SoilGrids", "Data", "OUT_K_renard_dg.tif"), overwrite = TRUE)
```

### 6.2 Ecuación de Denardin (1990)

Propone un cálculo de K usando una combinación de variables texturales: fracciones finas y materia orgánica. Es ampliamente utilizada en Brasil y recomendada para suelos tropicales. Se ha aplicado en estudios regionales con SoilGrids.

📘 Referencia: Denardin, J.E. (1990). - [Tese Doutorado USO](https://teses.usp.br/teses/disponiveis/11/11140/tde-20230818-145355/pt-br.php)

```{r}
M <- (silt + sand) * (100 - clay)
K_denardin <- 0.0134 + 0.0027 * M / 10000 - 0.00001 * M^2 / 1e8

plot(K_denardin)

writeRaster(K_denardin, here::here("RUSLE_SoilGrids", "Data", "OUT_K_denardin.tif"), overwrite = TRUE)
```

### 6.3 Ecuación de Sharpley & Williams (1990) 

Usada originalmente en el modelo EPIC y luego adoptada en SWAT, esta ecuación permite estimar K usando arena, limo, arcilla y contenido de carbono. Es una de las más sólidas en términos estadísticos para regiones sin datos de estructura del suelo.

📘 Referencia: Sharpley, A.N. & Williams, J.R. (1990). [EPIC-Erosion Productivity Impact Calculator](https://epicapex.tamu.edu/media/h2gkyznv/epicmodeldocumentation.pdf)

```{r}
# Subecuaciones según Anache et al. (2015), adaptadas de Sharpley & Williams
fcsand <- 0.2 + 0.3 * exp(-0.0256 * sand * (1 - silt / 100))
sl_clay <- silt / (clay + silt)
om_term <- 1 - 0.25 * om / (om + exp(3.72 - 2.95 * om))
K_sw <- fcsand * sl_clay^0.3 * om_term

# Conversión a unidades SI
K_sw_SI <- K_sw * 0.1317

plot(K_sw_SI)

writeRaster(K_sw_SI, here::here("RUSLE_SoilGrids", "Data","OUT_K_sharpley_williams.tif"), overwrite = TRUE)
```

## 7. Conclusiones

Aumentan K en presencia de limo + materia orgánica, lo cual refleja la susceptibilidad de estos suelos a la erosión, especialmente si no hay estructura agregada estabilizada (algo que SoilGrids no informa).

Esto está respaldado por estudios como Torri, D., Poesen, J., & Borselli, L. (1997). Predictability and uncertainty of the soil erodibility factor using a global dataset. Catena, 31(1), 1–22. https://doi.org/10.1016/S0341-8162(97)00036-2

Y visualmente en curvas como esta del RUSLE handbook (Renard et al., 1997), donde K es máximo en suelos con:
35–70% de limo, <20% de arcilla, materia orgánica baja-intermedia, y estructura débil o ausente (lo cual no está modelado aquí).


